臺灣基隆地方法院民事判決
110年度訴字第256號
原      告  財政部國有財產署北區分署

法定代理人  郭曉蓉  
訴訟代理人  陳貞樺  
            張正杰  
            黃慧婷律師
被      告  鄭寶堂  

            鄭寶順  

            鄭賢明  

            鄭美惠  

上列當事人間請求返還土地等事件，本院於民國110年11月18日
言詞辯論終結，判決如下：
    主  文
被告應將坐落基隆市○○區○○段○○○地號土地上如附圖編號A部分所
示，面積十七點八二平方公尺之未拆除建物、編號B部分所示，
面積三十七點六六平方公尺之雜物堆放區拆除，並將占用土地騰
空返還予原告。
被告應給付原告新臺幣柒萬零肆佰伍拾伍元，及均自民國一百一
十年五月十九日起至清償日止，按年息百分之五計算之利息。
被告應自民國一百一十年四月一日起至返還前項土地之日止，按
月給付原告新臺幣壹仟壹佰伍拾伍元。
訴訟費用由被告負擔。
本判決第一、二項於原告各以新臺幣參拾貳萬參仟陸佰參拾參元
、貳萬參仟肆佰捌拾伍元為被告供擔保後，得假執行；但被告如
各以新臺幣玖拾柒萬零玖佰元、柒萬零肆佰伍拾伍元，為原告預
供擔保，得免為假執行。
本判決第三項於原告每屆滿壹個月以新臺幣參佰捌拾伍元為被告
供擔保後，得假執行；但被告如每屆滿壹個月以新臺幣壹仟壹佰
伍拾伍元為原告預供擔保，得免為假執行。
    事實及理由
壹、程序方面： 
一、按訴狀送達後，原告不得將原訴變更或追加他訴。但請求之
    基礎事實同一者，擴張或減縮應受判決事項之聲明者，不在
    此限；不變更訴訟標的，而補充或更正事實上或法律上之陳
    述，非為訴之變更或追加，民事訴訟法第255條第1項第2款
    、第3款、第256條分別定有明文。查原告起訴時原係聲明：
    ㈠被告應將坐落基隆市○○區○○段00地號土地上所占用面積為6
    0平方公尺之建物（以實際測量為準）拆除，並將土地騰空
    返還原告。㈡被告應給付原告新臺幣（下同）76,250元，及
    自起訴狀繕本送達之翌日起至交還土地時為止，按年息百分
    之5計算之利息。㈢被告自民國110年4月1日起至交還土地予
    原告止，應按月給付原告1,250元及自各期應為給付之日起
    至清償日為止，按年息百分之5計算之利息。㈣願供擔保請准
    宣告假執行。嗣於訴訟進行中，本院囑託基隆市地政事務所
    測量上開建物實際占用原告管理土地之面積，並製繪如後附
    之土地複丈成果圖(下稱附圖)，原告訴之聲明第一、二項迭
    經變更後，最終於本院110年11月1日具狀變更為：㈠被告應
    將坐落基隆市○○區○○段00地號土地所占面積總計55.48平方
    公尺之建物與堆置之雜物清除，並將土地騰空返還原告。㈡
    被告應給付原告70,455元及自起訴狀繕本送達之翌日起至清
    償日止，按年息百分之5計算之利息。㈢被告並自110年4月1
    日起至返還第一項土地之日止，按月給付原告1,155元，及
    自各期應為給付之日起至清償日為止，按年息百分之5計算
    之利息。㈣願供擔保，請准宣告假執行。經核其變更請求被
    告等拆屋還地之範圍及應給付相當於租金之不當得利金額部
    分，核屬減縮應受判決事項之聲明，均合於前揭規定，應予
    准許。至原告將原訴之聲明請求被告等返還之土地之具體位
    置、範圍，係依上開房屋實際占用前揭土地之情形而為事實
    上之補充、更正，非訴之變更或追加，亦應准許，先予敘明
    。
二、被告等經合法通知，均未於言詞辯論期日到場，核無民事訴
    訟法第386條所列各款情形，爰依民事訴訟法第385條第1項
    前段之規定，准原告之聲請，由其一造辯論而為判決。
貳、實體事項
一、原告起訴主張：
  ㈠坐落基隆市○○區○○段00地號土地(下稱系爭土地)為由原告管
    理之國有土地。又系爭土地上占用如附圖編號A之門牌號碼
    基隆市○○區○○路000巷00弄0號建物(面積為17.82平方公尺，
    下稱系爭房屋)及該屋周圍如附圖所示編號B部分堆放之雜物
    之鐵皮屋(面積37.66平方公尺)等地上物(下合稱系爭地上物
    )原係由被告等之被繼承人即訴外人鄭添財(下逕稱鄭添財)
    所有；而鄭添財前雖有與原告訂立租賃契約(下稱系爭租約)
    ，向原告租用系爭土地，約定租期自94年7月1日起至100年1
    2月31日止；惟鄭添財於99年5月23日死亡，鄭添財之子女即
    被告等均未辦理拋棄繼承，迄至系爭租約租期屆滿時，被告
    等亦未與原告辦理租約變更或續約事宜，是被告等自系爭租
    約租期屆滿後即已無占用系爭土地之合法權源，其等繼承自
    鄭添財而共有事實上處分權之前開房屋及地上物無權占用系
    爭土地迄今被告係無權占用系爭土地，原告自得本於所有人
    地位，依民法第767條第1項規定，請求被告於回復原狀後，
    返還土地予原告。另被告無權占有系爭土地為使用，致原告
    受損害，爰依民法第179條規定，被告應給付相當於租金之
    不當得利補償金。為此，爰依民法第767條、第179條之規定
    ，向被告請求拆屋還地及相當於租金之不當得利。
　㈡次按民法第179條、第181條但書併參最高法院61年台上字第1
    695號判例意旨，本被告無權占有系爭土地，未給付對價，
    其因此受有使用該土地之利益，致原告受有損害，該等利益
    依性質不能返還予原告，故原告自得請求被告償還相當於租
    金之價額，其理自明。而按國有非公用不動產租賃作業程序
    第55條第1項第1款規定「出租不動產之租金，除另有規定外
    ，依下列計算方式計收：㈠基地：年租金為當期土地申報地
    價總額乘以百分之五」。本件被告無權占用系爭土地，受有
    未給付相當於租金之不當得利，茲依據上開租金之計算規定
    ，依據被告占有系爭土地之面積，計算附表所示。
　㈢並聲明：
　1.被告應將坐落基隆市○○區○○段00地號土地所占面積總計55.4
    8平方公尺之建物與堆置之雜物清除，並將土地騰空返還原
    告。
　2.被告應給付原告70,455元及自起訴狀繕本送達之翌日起至清
    償日止，按年息百分之5計算之利息。
　3.被告並自110年4月1日起至返還第一項土地之日止，按月給
    付原告1,155元，及自各期應為給付之日起至清償日為止，
    按年息百分之5計算之利息。
　4.願供擔保，請准宣告假執行。　
二、被告未於言詞辯論期日到場，亦未提出書狀作何聲明或陳述
    。
三、本院之判斷：
  ㈠原告主張之上開事實，業據其提出系爭土地現況略圖、土地
    登記第二類謄本、地籍圖謄本、系爭土地勘查照片、國有土
    地使用補償金歸檔計算表、鄭添財之除戶謄本、被告等人之
    戶籍謄本、承租國有非公用不動產申請書影本、地上物權屬
    切結書影本、鄭添財身分證影本、國有基地租賃契約、94年
    6月21日拍攝照片及使用現況略圖、繼承系統表、105年2月2
    日勘查照片、原告105年3月9日台財產北基二字第105330059
    90號函、105年5月25日勘查照片及現況使用略圖等件為證，
    並經本院依職權調取系爭房屋之房屋稅籍資料在卷可佐，復
    經本院於110年8月12日會同基隆市地政事務所人員勘驗現場
    ，製有勘驗筆錄及複丈成果圖在卷可稽；且被告已於相當時
    期受合法之通知，於言詞辯論期日不到場，亦未提出書狀為
    任何聲明或陳述，本院綜合上開證據調查結果，自堪信原告
    之主張為真實。
  ㈡按繼承，因被繼承人死亡而開始；繼承人自繼承開始時，除
    本法另有規定外，承受被繼承人財產上之一切權利、義務，
    民法第1147條、第1148條第1項定有明文。次按國有財產撥
    給各地國家機關使用者，名義上雖仍為國有，實際上即為使
    用機關行使所有人之權利，故本院對於是類財產，向准由管
    領機關起訴，代國家主張所有權人之權利(最高法院51年台
    上字第2680號判例意旨參照)。復按所有人對於無權占有或
    侵奪其所有物者，得請求返還之。對於妨害其所有權者，得
    請求除去之。有妨害其所有權之虞者，得請求防止之；民法
    第767 條第1 項定有明文。以無權占有為原因，請求返還所
    有物之訴，被告對原告就其物有所有權存在之事實無爭執，
    而僅以非無權占有為抗辯者，原告於被告無權占有之事實，
    無舉證責任，被告應就其取得占有係有正當權源之事實證明
    之，如不能證明，則應認原告之請求為有理由（最高法院92
    年度台上字第312 號判決意旨參照）。又占用他人土地，並
    不以建物或定著物等不動產占用土地者為限，凡以自己之物
    占用土地者均屬之。騰空返還，於法自屬有據。經查，本件
    被告以如附圖編號A、B所示地上物占用系爭土地，且被告基
    於何權源得占有系爭土地，未能舉證證明。是以，被告無權
    占有系爭土地，應屬明確，則原告主張被告係無權占有人，
    請求被告拆除前述地上物，並騰空返還占用之土地，自屬有
    理。
  ㈢按無法律上之原因而受利益，致他人受損害者，應返還其利
    益，為民法第179 條前段所明定。又無權占有他人不動產，
    可能獲得相當於租金之利益，復為社會通常之觀念（最高法
    院61年台上字第1695號判例參照）。被告無權占有系爭土地
    如附圖編號A、B部分面積合計55.48平方公尺，業如前述，
    則被告受有占有、使用、收益系爭房地之利益，致原告受有
    相當於租金之損害，則原告依不當得利返還請求權，請求被
    告給付相當於租金之不當得利，自屬有據。又按城市地方房
    屋之租金，以不超過土地及其建築物申報總價年息百分之10
    為限；前條規定，於租用基地建築房屋準用之，土地法第97
    條第1項、第105條定有明文。其次，所謂土地價額係指法定
    地價而言。土地所有人依土地法所申報之地價為法定地價，
    土地所有權人未於公告期間申報地價者，以公告地價百分之
    80為其申報地價。公有土地以各該宗土地之公告地價為申報
    地價，免予申報。土地法施行法第25條、土地法第148條、
    平均地權條例施行細則第21條分別定有明文，故土地法第97
    條第1項、第105條所謂之申報總價，即指該土地之申報地價
    而言，其為公有土地者，則以公告地價為申報地價。另基地
     租金之數額，除以基地申報地價為基礎外，尚須斟酌基地
    之位置，工商業繁榮之程度，承租人利用基地之經濟價值及
    所受利益等項，並與鄰地租金相比較，以為決定，並非必達
    申報總地價年息10% 之最高額（最高法院68年台上字第3071
    號判例參照）。經查，系爭土地之申報地價如附表所示，此
    有公告地價網路登載資料附卷可佐，另本院於勘驗時查知系
    爭房屋位於基隆市ＯＯ區ＯＯ路OOO巷上方約50公尺處，附近有
    金融機構，商店林立，且有南榮派出所、南榮國小及廟口夜
    市，生活機能良好，綜參上情，原告主張依占用面積乘以申
    報地價之年息百分之5計算相當於租金之不當得利，應屬合
    理。故原告得請求被告返還如附表所示期間相當於租金之不
    當得利數額，應為70,455元（計算式詳如附表所示）；原告
    另主張被告自110年4月1日起至返還上述占用土地之日止應
    按月給付相當於租金之不當得利，每月得請求之數額應為11
    55元（計算式詳如附表所示）。末按被繼承人死亡後，無權
    占用土地之建物為繼承人所繼承而成為公同共有之物，此際
    無權占用土地者為該繼承人數人，其等所負不當得利債務，
    係因其自己本身侵害土地所有人之歸屬利益而由生。而不當
    得利發生之債，並無共同不當得利之觀念，同時有多數利得
    人時，應各按其利得數額負責。查被告等係因繼承而公同共
    有系爭房屋及地上物，系爭房屋及地上物無權占有前開土地
    ，被告等雖受有相當於租金之不當得利，而應給付前開金額
    予原告，但就被告等之給付比例部分，揆諸前開說明，自應
    按各被告之應繼分比例定其應給付之數額，附此敘明。
  ㈣再按給付無確定期限者，債務人於債權人得請求給付時，經
    其催告而未為給付，自受催告時起，負遲延責任；其經債權
    人起訴而送達訴狀，或依督促程序送達支付命令，或為其他
    相類之行為者，與催告有同一之效力，民法第229條第 2項
    定有明文。而遲延之債務，以支付金錢為標的者，債權人得
    請求依法定利率計算之遲延利息；應負利息之債務，其利率
    未經約定，亦無法律可據者，週年利率為百分之5，亦為民
    法第233條第1項、第203條所明定。經查，原告對被告金錢
    請求，請求自起訴狀繕本送達翌日即110年5月19日起至清償
    日止，按週年利率百分之5計算之利息，洵屬有據。
四、綜上所述，原告基於民法第 767條第1項及第179條之法律關
    係，請求被告應將坐落系爭土地內，如附圖所示A部分（面
    積17.82平方公尺）、B部分（面積37.66平方公尺）之地上
    物拆除，將系爭土地騰空返還原告，並應給付70,455元，及
    自被告收受起訴狀繕本之翌日即（110年5月19日）起至清償
    日止，按週年利率百分之5計算之利息，並自110年4月1日起
    至返還土地之日止，按月給付1,155元，為有理由，應予准
    許。
五、原告陳明願供擔保，請准宣告假執行，經核並無不合，爰依
    民事訴訟法第390條第2項酌定相當擔保金額准許之。本院併
    依同法第392條第2項規定，依被告之聲請宣告被告如預供擔
    保後，得免為假執行。
六、本件原告請求被告將無權占有系爭土地如附圖編號A、B部分
    拆除，將上開占有之土地返還原告，經實測結果，面積共計
    55.48平方公尺，又系爭土地之公告現值為17,500元，本件
    訴訟標的價額為970,900元，經核算其裁判費用為10,680元
    ，加計複丈費及建物測量費4,300元，本件訴訟費用確定為1
    4,980元(10,680元＋4,300元＝14,980元)，應由敗訴之被告負
    擔，爰諭知如主文第4項所示。至原告溢繳之裁判費715元，
    應予退還，併此敘明。
七、據上論結，本件原告之訴為有理由，依民事訴訟法第78條、
    第87條第1項、第85條第1項、第385條第1項、第390條第2項
    、第392條第2項，判決如主文。
中　　華　　民　　國　　110 　年　　11　　月　　30　　日
 　　                 民事庭法　官　周裕暐 
以上正本係照原本作成。
對於本件判決如有不服，應於收受送達後20日內向本院提出上訴
書狀，敘述上訴之理由，上訴於臺灣高等法院，並按他造當事人
之人數附具繕本。如委任律師提起上訴者，應一併繳納上訴審裁
判費。　　　　　　　　　　　 
中　　華　　民　　國　　110 　年　　11　　月　　30　　日
                            書記官 謝佳妮
附表：
占用土地 占用面積 （平方公尺） 占用期間（民國） 申報地價（新臺幣） 110年4月1日以前之相當於租金之不當得利計算式：土地面積×申報地價×5%/12月×占用月數（無條件捨去） 110年4月1日起每月相當於租金之不當得利計算式：土地面積×申報地價×5%/12月×占用月數（無條件捨去） 基隆市○○區○○段000地號 55.48 105年3月至106年12月 5,000元 55.48×5,000×5%/12×22＝25,140    107年1月至108年12月 5,000元 55.48×5,000×5%/12×24＝27,720    109年1月至110年3月 5,000元 55.48×5,000×5%/12×15＝17,325 55.48×5,000×5%/12＝1,155 總計    70,455元 每月1,155元